臺灣士林地方法院民事判決　　　　　　　 96年度訴字第719號
原　　　告　己○○
訴訟代理人　甲○○
被　　　告　戊○○
　　　　　　　　　　　　號3樓.
訴訟代理人　丁○○
被　　　告　乙○○
訴訟代理人　丙○○
被　　　告　庚○○
訴訟代理人　辛○○
上列當事人間拆屋還地等事件，本院於民國96年9 月19日言詞辯
論終結，判決如下：
    主  文
一被告戊○○應將坐落臺北市○○區○○段一小段四九八地號土
  地如附圖複丈成果圖所示A 部分之建物拆除，並將A 部分建物
  佔用之土地面積三點六八平方公尺返還予原告。
二被告乙○○應將坐落臺北市○○區○○段一小段四九八地號土
  地如附圖複丈成果圖所示B 部分之建物拆除，並將B 部分建物
  佔用之土地面積三點六六平方公尺返還予原告。
三被告庚○○應將坐落臺北市○○區○○段一小段四九八地號土
  地如附圖複丈成果圖所示C 部分之建物拆除，並將C 部分建物
  佔用之土地面積三點六六平方公尺返還予原告。
四被告戊○○應給付原告新臺幣貳萬仟零肆拾貳元，及自民國
  九十六年九月一日起至返還土地日止，按月給付原告新臺幣肆
  佰貳拾貳元。
五被告乙○○、庚○○應各給付原告新臺幣壹萬壹仟肆佰伍拾捌
  元，及自民國九十六年九月一日起至返還土地日止，按月各給
  付原告新臺幣貳佰壹拾元。
六原告其餘之訴駁回。
七訴訟費用由被告乙○○、庚○○各負擔四分之一，餘由被告戊○○負擔。
八本判決第一項於原告以新臺幣壹拾萬捌仟壹佰元供擔保後，得
  假執行。但被告戊○○如為原告供擔保金新臺幣拾貳萬肆仟
  伍佰元後，得免為假執行。
九本判決第二項於原告以新臺幣壹拾萬柒仟陸佰元供擔保後，得
  假執行。但被告乙○○如為原告供擔保金新臺幣拾貳萬貳仟
  捌佰元後，得免為假執行。
十本判決第三項於原告以新臺幣壹拾萬柒仟陸佰元供擔保後，得
  假執行。但被告庚○○如為原告供擔保金新臺幣拾貳萬貳仟
  捌佰元後，得免為假執行。
    事實及理由
一、按訴狀送達後，原告不得將原訴變更或追加他訴。但請求之
    基礎事實同一者、擴張或減縮應受判決事項之聲明者，不在
    此限。民事訴訟法第255條第1項第2款、第3款分別定有明文
    。原告起訴時原請求被告給付相當於租金之不當得利部分計
    新臺幣（下同）513,000元，嗣於民國96年8月22日當庭變更
    請求之金額（聲明詳如後述）。核其變更，屬縮減應受判決
    事項之聲明，且請求之基礎事實同一，揆諸前開法條規定，
    應予准許。
二、原告起訴主張：坐落於臺北市○○區○○段1小段498地號土
    地（下稱系爭土地）為伊所有，被告戊○○、乙○○及庚○○就系爭土地並無任何權源，竟於其上即如附圖臺北市建成
    地政事務所於96年6 月1 日所繪製之土地複丈成果圖所示A
    （面積3.68平方公尺）、B （面積3.66平方公尺）及C （面
    積3. 66 平方公尺）部分各自增建（以下合稱系爭建物），
    供作廚房、飯廳使用，顯已侵害伊之土地所有權，爰依民法
    第767 條規定分別請求被告拆除系爭建物，並返還占有之土
    地。又被告戊○○、乙○○及庚○○無權占有系爭土地，並
    受有相當於租金之不當得利，致伊受有損害，依民法第179
    條規定，原告亦得分別請求被告各自給付自92年1 月1 日起
    至返還土地之日止，相當於租金之不當得利。並聲明：(一)被
    告戊○○應將坐落臺北市○○區○○段一小段498 地號土地
    如附圖複丈成果圖所示A 部分之建物拆除，並將A 部分建物
    佔用之土地面積3.68平方公尺返還予原告。(二)被告乙○○應
    將坐落臺北市○○區○○段一小段498 地號土地如附圖複丈
    成果圖所示B 部分之建物拆除，並將B 部分建物佔用之土地
    面積3.66平方公尺返還予原告。(三)被告庚○○應將坐落臺北
    市○○區○○段一小段498 地號土地如附圖複丈成果圖所示
    C 部分之建物拆除，並將C 部分建物佔用之土地面積3.66平
    方公尺返還予原告。(四)被告戊○○應給付原告49,165元，及
    自起訴狀繕本送達翌日起至返還土地日止，按月給付原告81
    9 元。(五)被告乙○○、庚○○應各給付原告24,449元，及自
    96年3 月21日起至返還土地日止，按月各給付原告407.5 元
    。(六)就聲明第1 至3 項願供擔保，請准宣告假執行。
三、被告則以：被告戊○○、乙○○及庚○○所有之門牌號碼分
    別為臺北市○○區○○街45巷2之4號、2之5號及2之7號之建
    物，係分別坐落於臺北市○○區○○段一小段500、501地號
    上之土地，其與系爭土地相鄰，皆係向前手購買後，依現狀
    佔有使用，並無實施越界占用之行為，且因系爭土地為狹小
    之畸零地，原僅供防火巷、排水溝使用，除鄰屋拆除時一併
    改建使用，否則無法單獨使用，使用強度低，是縱認有佔有
    之事實，租金不能僅依土地法第105條準用同法第97條第1項
    規定，以申報總價年息10％計算，而應以不逾2 ％，即目前
    存款利率標準計算較為合理。且系爭土地坐落小巷內，為面
    積僅8 平方公尺之極狹長畸零地，縱原告於拆屋還地後將該
    畸零地收回，亦不能充作其它用途，反之若繼續供被告等使
    用，而持續收取相當於租金之不當得利，是對雙方均屬有利
    之雙贏狀態，故原告請求拆屋還地有權利濫用之處，應無保
    護必要等語，資為抗辯。並聲明：(一)原告之訴駁回。(二)如受
    不利益判決，願供擔保，請准宣告免為假執行。
四、按當事人主張有利於己之事實者，就其事實有舉證之責任，
    民事訴訟法第277 條前段定有明文。而以無權占有為原因，
    請求返還所有物之訴，原告已證明其物之所有權存在之事實
    ，被告以非無權占有為抗辯者，原告於被告無權占有之事實
    ，無舉證責任，被告應就其取得占有係有正當權源之事實證
    明之，如不能證明，則應認原告之請求為有理由（最高法院
    72年度臺上字第1552號判決意旨參照）。本件原告主張之事
    實，已據其提出系爭土地登記謄本及地籍圖謄本（影本）為
    證，核屬相符；且經本院於96年5 月10日會同地政人員至現
    場勘驗無誤，並有勘驗筆錄及系爭土地複丈成果圖在卷可稽
    （見士簡卷第39～41頁及第55～56頁），堪信原告之主張為
    真實。被告辯稱無實施越界占用之行為，惟如上述，其未主
    張就系爭土地有合法占用之法律關係存在，復未能就其占有
    系爭土地係有其他正當權源之事實舉證以實其說，自屬無權
    占有，揆諸前開法條規定及判決意旨，應認原告主張為有理
    由。原告依民法第767 條前段規定，請求被告將占用系爭土
    地上之建物拆除，將土地返還予原告，於法即無不合。至被
    告抗辯原告拆屋還地之請求有權利濫用之處云云，惟按民法
    第148 條第1 項係規定行使權利，不得以損害他人為主要目
    的，當事人行使權利，雖足使他人喪失利益，而苟非以損害
    他人為主要目的，即不在該條所定範圍之內（最高法院45年
    台上字第105 號判例參照）。且所有權人對於其所有之土地
    ，並非只限於建築之用，除建築之外，以其他方法為使用收
    益並無不可。系爭土地雖屬畸零地，惟與原告所有之房屋坐
    落同段499 地號土地相連，且系爭土地一部分為原告自行占
    有使用，為兩造所不爭執（見本院卷第41頁筆錄），原告訴
    請收回，即得與其所有房屋一併使用，於原告仍有實益，且
    非以損害被告為主要目的，並無權利濫用之情事，被告此部
    分抗辯亦不足採。
五、至原告請求被告占用土地之不當得利部分：
  (一)按無法律上之原因而受利益，致他人受損害者，應返還其利
    益；不當得利之受領人，依其利益之性質或其他情形不能返
    還者，應償還其價額，民法第179條、第181條但書分別定有
    明文。又按無權占用他人之土地，可能獲得相當於租金之利
    益為社會通常之觀念，而土地所有人因此受有相當於租金之
    損害，自得依民法第179 條前段之規定，請求相當於租金之
    不當得利（最高法院61年臺上字第1695號判例意旨參照）。
  (二)本院審酌此等基地位置、利用狀況、交通便利與繁榮程度、
    使用經濟效用等項，並參酌「國有非公用不動產租賃作業程
    序」第52條第1 款關於基地年租金為當期土地申報地價總額
    乘以5 ％之規定，及系爭土地92至95年度以前申報地價為每
    平方公尺26,720元，96年度以後申報地價為每平方公尺27,5
    20元（見本院96年度士簡調字第47號卷第27、28頁），認以
    申報價額年息百分之5 計算為適當，原告請求按土地申報地
    價年息百分之10計算，依系爭土地之現況而論，尚屬過高，
    是原告就92年1 月1 日起至96年8 月31日止之不當得利，分
    別為：被告戊○○應給付原告23,042元（計算式如附表），
    及自96年9 月1 日起至返還土地日止，按月給付原告422 元
    （計算式：27520 ×3.68×5 ％÷12＝422 ，元以下四捨五
    入，以下均同）；被告乙○○、庚○○應各給付原告11,458
    元（計算式如附表），及自96年9 月1 日起至返還土地日止
    ，按月各給付原告210 元（計算式：27520 ×3.66×5 ％÷
    12÷2 ＝210） ，就上開範圍內之請求為有理由，超過部分
    為無理由。
六、從而，原告依民法第767 條、第179 條規定，請求：(一)被告
    戊○○應將坐落臺北市○○區○○段一小段498 地號土地如
    附圖複丈成果圖所示A 部分之建物拆除，並將A 部分建物佔
    用之土地面積3.68平方公尺返還予原告。(二)被告乙○○應將
    坐落臺北市○○區○○段一小段498 地號土地如附圖複丈成
    果圖所示B 部分之建物拆除，並將B 部分建物佔用之土地面
    積3.66平方公尺返還予原告。(三)被告庚○○應將坐落臺北市
    大同區○○段○○段498 地號土地如附圖複丈成果圖所示C
    部分之建物拆除，並將C 部分建物佔用之土地面積3.66平方
    公尺返還予原告。(四)被告戊○○應給付原告23,042元，及自
    96年9 月1 日起至返還土地日止，按月給付原告422 元。(五)
    被告乙○○、庚○○應各給付原告11,458元，及自96年9 月
    1 日起至返還土地日止，按月各給付原告210 元，為有理由
    ，應予准許，逾此部分之請求為無理由，應予駁回。
七、兩造均陳明願供擔保，就主文第一項至第三項部分聲請宣告
    假執行或免為假執行，經核均合於法律規定，爰分別酌定相
    當之擔保金額宣告之。
八、本件判決基礎俱已臻明確，兩造其餘攻防方法及訴訟資料經
    本院審酌後，認與判決結果不生影響，無逐一論駁之必要，
    併此敘明。
九、據上論結，原告之訴為一部有理由、一部無理由，依民事訴
    訟法第79條、第85條第1 項、第390 條第2 項、第392 條，
    判決如主文。
中　　華　　民　　國　　96　　年　　9 　　月　　29　　日
                  民事第一庭  法　官　陳麗芬
以上正本證明與原本無異。
如對本判決上訴，須於判決送達後20日內向本院提出上訴狀。
中　　華　　民　　國　　96　　年　　10　　月　　4 　　日
                    　　　　　書記官　林宗勳
附表：計算式（元以下四捨五入）
戊○○：（26720 ×3.68×5 ％×4） ＋（27520 ×3.68×5 ％
          ×8/12）=23042
乙○○、庚○○：〔（26720 ×3.66×5 ％×4） ＋（27520 ×
                 3.66 ×5 ％×8/12）〕÷2 ＝11458
